臺灣高等法院民事判決　　　　　　　　 93年度重上字第612號
上　訴　人　王記營造股份有限公司
法定代理人　王炳煌
訴訟代理人　陳在源律師
　　　　　　黃肇萍律師
被　上訴人　內政部營建署
法定代理人　陳光雄
訴訟代理人　林添進律師
上列當事人間給付工程款事件，上訴人對於中華民國93年10月7
日臺灣臺北地方法院91年度訴字第5547號第一審判決提起上訴，
經本院於94年9月28日言詞辯論終結，判決如下：
    主  文
原判決關於駁回上訴人後開第2項、第3項之訴及其假執行之聲請
，與該訴訟費用部分均廢棄。
被上訴人應再給付上訴人新臺幣陸拾貳萬零參佰捌拾元，及自民
國91年10月23日起至清償日止按週年利率5%計算之利息。
被上訴人應返還上訴人如附表一所示三紙彰化商業銀行沙鹿分行
定存單。
其餘上訴駁回。
廢棄改判部分第一、二審訴訟費用，由被上訴人負擔。駁回部分
第二審訴訟費用，由上訴人負擔。
本判決第2、3項命被上訴人給付部分，於上訴人依序以新臺幣貳
拾萬柒仟元、壹佰肆拾玖萬捌仟元供擔保後，得假執行。但被上
訴人如於假執行程序實施前，依序以新台幣陸拾貳萬零參佰捌拾
元、肆佰肆拾玖萬貳仟壹佰貳拾伍元為上訴人預供擔保，得免為
假執行。
    事  實  及  理  由
一、上訴人起訴主張：伊於91年2月5日與被上訴人簽立工程契約
    ，承攬行政院農業委員會農業試驗所丁種宿舍之重建工程，
    工程總價新台幣（下同）59,895,000元。依系爭契約第5 條
    約定「契約價金給付」：按工程項目及單價，依竣工實做結
    算數量計給（無項目者，依契約總價計給）；第16條第1 項
    第1款「付款辦法」：自開工日起，每15 日估驗計價撥付估
    驗款一次，由伊提出估驗明細單、工程進度照片，經被上訴
    人工程司核符簽認，給付該期95％。惟被上訴人於施作期間
    ，遲延查驗，拒不辯理變更設計、依約計價付款，經伊於91
    年9月2日發函終止系爭契約，被上訴人應給付伊已施作之工
    程款，並返還履約保證金。爰基於終止契約返還請求權、承
    攬報酬給付請求權之法律關係，請求判命：(一)被上訴人應給
    付5,912,409元，及自原審起訴狀繕本送達翌日起算之法定
    利息；(二)被上訴人應返還如附表一所示彰化商業銀行沙鹿分
    行定期存款單3紙；(三)願供擔保請准宣告假執行等情。
    原審判決：被上訴人應給付上訴人190,865 元，及自91年10
    月23日起算法定利息；駁回上訴人其餘請求。僅上訴人提起
    第二審上訴，被上訴人對敗訴部分並未聲明不服。
二、被上訴人之法定代理人原為柯鄉黨，於93年10月26日變更為
    陳光雄，並具狀聲明承受訴訟，有民事聲明承受訴訟狀、被
    上訴人93年10月27日函文可稽（本院卷(二)第28、29頁），合
    於民事訴訟法第176條規定，應予准許。
    上訴人提起第二審上訴，係以：(一)被上訴人遲延估驗付款義
    務，顯然以違背誠信原則之方法履行契約，構成債務不履行
    ，類推適用民法第254 條規定，及參照最高法院88年度台上
    字第28號判決：「繼續性供給契約，若於中途當事人之一方
    發生給付遲延或給付不能時，民法雖無明文法定終止契約之
    規定，但對於不履行契約之債務人，債權人對於將來之給付
    必感不安，為解決此情形，得類推適用民法第254條至第256
    條規定，許其終止將來之契約關係，依同法第263 條準用第
    258 條規定，向他方當事人以意思表示為之」之見解，故伊
    於91年9月2日終止本件契約。(二)被上訴人以上訴人延誤工程
    進度30% 為由，解除系爭契約，為無理由：1.上訴人於系爭
    工程進行前所陳報被上訴人之「工程進度表」，僅是預估性
    質，實際進行施工後須考慮系爭契約第11條、第12條相關因
    素，作適度之修正。是故，民俗節日5 日、全國性選舉投票
    日1日、颱風及經被上訴人認可共7日；另系爭工地上方設有
    台電所屬69KV萬豐至草屯線#55至#56之高壓輸配電線，上訴
    人為求安全而無法施工，被上訴人及台電公司於91年5月 30
    日始完成連接站鐵柱架空線路改善，並於91年6月7日發文予
    上訴人，上訴人始能開始施工，無法正常施工44天。另預定
    工程進度表，僅預定製作至10月底達到100%之進度，而系爭
    工程應於11月26日完工，若算至10月30止，尚有26日可施工
    ，該部分未列入預定工程進度表內，總計系爭工程應延展工
    期77日。2.系爭工程於考量上述不計工期延展77天後，實際
    應於92年1 月初完工，伊重新製作實際工程預定進度表，於
    91年9月23日被上訴人致函解約時，工程預定進度為43%，而
    依91年9月5日工程日誌表，上訴人實際施作進度達27% ，加
    上上訴人第7次請款折算進度4.08%（此部分已完成而尚未給
    付），總計於被上訴人主張解約時，上訴人已實際完成
    31.08%，與預定進度僅差11.92%，未達契約所定遲延工期逾
    30% 以上之解約要件。(三)伊於91年9月2日終止契約後，已無
    趕工義務，被上訴人會議紀錄內容或致函上訴人所指內容，
    全係被上訴人片面之詞，不得據該會議紀錄認定伊為遲延。
    上訴人縱有遲延，亦係因被上訴人延遲估驗付款所致，被上
    訴人不得以此為終止契約之依據。(四)上訴人就系爭工程已施
    作部分之工程款：1.附表三第壹項一第1至6項列計之損耗
    199,490元、第9項「141kg/cm」實作與契約估算差額14,535
    元、第10項「245kg/c㎡」損耗177,375元：耗損係施工之必
    然現象，上訴人按工程一般慣例僅列計5%，此部分亦經土木
    技師公會列認，應屬合理。2.第一大項第14、15項「連通管
    」：因連通管下緣158處，上緣83 處，應依土木技師公會鑑
    定報告估計之171,620元計算，始為客觀。3.第二大項(A2)
    新增項目1~19，共計1,517,000元，均屬假設工程，且已全
    部完成，應按實際數量計算，始為合理。4.第三大項之二、
    建築工程費共2,232,008 元部分：就放樣部分，土木技師公
    會鑑定報告亦按工程一般慣例，列計5%；另鷹架底三角架部
    分，縱未於契約中明定，但該三角架係替代地面一樓鷹架支
    撐，被上訴人應給付相當於地面一層鷹架之工程款；鋁門窗
    部分，上訴人已備妥材料，花費高達197萬元有餘，且已進
    場並副如被上訴人，係因被上訴人違約而未施作，自應計價
    。
    5.工程結算之差額5,028,588元，除其中營造綜合保險費應
    按業已支出之費用列計外，餘均按被上訴人中途結算所得總
    價與工程總價比例計算，被上訴人應全額給付。6.已估驗付
    款部分之保留款5%計754,075元，伊已完成估驗部分，並未
    發現有何瑕疵，自應給付此部分保留款上訴人。7.履約保證
    金之定存單3紙，面額共計4,492,125元，惟被上訴人有可歸
    責之遲延付款情形，終止契約為無理由，自應返還該履約保
    證金予上訴人為由，聲明：(一)原判決不利於上訴人部分廢棄
    。(二)上開廢棄部分，被上訴人應再給付上訴人5,721,544 元
    及自91年10月23日起算之法定利息。(三)被上訴人應返還如附
    表一所示彰化商業銀行沙鹿分行定期存款單3紙。(四)願供擔
    保請准宣告假執行。
    被上訴人則以：(一)工程進度表係上訴人依據雙方簽訂契約之
    履約期間（工期240 日曆天），經衡量自身管理條件與能力
    所製作成之時程表，為施工計畫中工程進度管制相當重要之
    項目、工程進程是否超前或落後所依循參酌之指標，既經上
    訴人依約提報並經核定在案，屬契約要件之一。(二)就上訴人
    主張施工場所有高壓電致影響施工部分：查系爭工程範圍確
    有台電原有69仟伏高壓輸配電線，上訴人提證附件一、二、
    三等相關文件，係各機關為了上訴人當時施工中施工作業人
    員安全，事先告知應加防範以維工地安全之舉措；至系爭工
    程施工期間，台灣電力公司台中供電區營運處曾於91年4 月
    16日派員現場測量結果：「……導線地上高為13公尺，與系
    爭工程之鋼筋尚保持6 公尺垂直距離，已能配合初期施工」
    等語、91年5月15 日辦理停電、最後在完成連接站鐵柱架空
    線路改善後，再次派員現場測量結果：「……導線高度為
    15.8公尺，與屋頂完成面最高點尚保持4.8 公尺垂直距離」
    等語，足見伊對系爭工程進度影響因素亦事先已予配合妥為
    排除。(三)將中途結算金額15,215,100元與總工程金額
    59,895, 000元相比較，可證：伊於91年9月23日主張終止契
    約時，上訴人就系爭工程之施工進度僅為25.4 %，依監工日
    報表顯示，不計工期為6.5日。至於上訴人主張91年11月1日
    至26日應加入計算預定施工進度部分，惟此係上訴人自行預
    估完工後之修繕期間，並非漏未計算，自不得再納入預定進
    度表而重行計算施工進度；退步縱認該26日應納入計算，至
    91 年9月止累計預定進度為81.93%，益證上訴人確實落後進
    度逾30%以上，是被上訴人依系爭契約第28條第2項第1款第2
    目約定，終止系爭契約為有理由。(五)上訴人既有違約情事，
    依系爭契約第22條第2項第4款約定，因可歸責於上訴人之事
    由致終止契約，履約保證金不予發還，故伊無返還系爭定存
    單3張予上訴人之義務等語抗辯，聲明：(一)上訴駁回。(二)如
    受不利之判決，願供擔保請准宣告免為假執行。
三、兩造不爭執之事實：
    兩造於91年2月5日簽訂本件工程契約，由上訴人承攬行政院
    農業委員會農業試驗所─丁種宿舍之重建工程，約定：工程
    總價（含稅）59,895,000元，上訴人應於開工日起240日曆
    天完工；上訴人並依約於91年2月27日交付面額均為
    1,497,375 元、號碼OY-0000000至OY-0000000之定期存單4
    張，供作履約保證金，被上訴人嗣後已返還號碼OY-0000000
    之定存單，尚有附表一所示之定存單3張尚在被上訴人執有
    中。上訴人於91年3月26日開工施作，被上訴人就系爭工程
    業已估驗付款至第6次，總計上訴人已領取之工程款為
    15,085,324元（含每次估驗之保留金額5﹪計754,075元實未
    給付）。其後，上訴人於91年9月2日以：被上訴人在工程施
    作期間遲延估驗，拒不辯理變更設計、依約計價付款為由，
    發函終止契約；被上訴人則以：上訴人進度嚴重落後30%以
    上為由，於91年9 月23日依契約第28條第2項第1款第2目約
    定終止契約。兩造均不爭執
    本件業已終止等事實，此有被上訴人之保管品統一收據、系
    爭工程契約、上訴人於91年9月2日終止契約函件、第1 次至
    第6次估驗計價單、詳細表、被上訴人於91年9月23日終止契
    約函件等件為證（原證附件一、原證一、二、二十，被證十
    二、廿五，原審證物外放），並為兩造所不爭執，應堪信為
    真實。
四、本件重要爭點在於：(一)上訴人終止契約是否合法？(二)被上訴
    人終止契約是否合法？(三)上訴人就已施作部分之工程款為多
    少？(四)扣除已領取之工程款，上訴人尚得向被上訴人請求給
    付之工程款為多少？(五)上訴人請求被上訴人返還履約保證金
    即附表一所示之定存單3紙，有無理由？
五、上訴人終止契約是否合法？
    上訴人主張：被上訴人就本契約工程及追加、變更工程部分
    ，均有遲延查驗、估驗付款之情事，顯以違背誠信原則之方
    法履行契約，給付遲延，爰類推適用民法第254 條規定，終
    止本件契約，惟據被上訴人所否認，茲分別論述之。
  (一)本契約工程部分：
    1.上訴人主張：依契約約定，被上訴人對每項工程均須經其
      查驗通過，始能續行次項，惟被上訴人查驗均有遲延情事
      云云。查系爭契約第20條第6項第3款約定，須經被上訴人
      查驗後始得繼續次一階段之工作，依上訴人提出之備忘錄
      內容記載（原證廿一，原審證物外放），於上訴人報驗後
      ，被上訴人或在當天，或在翌日，即前往查驗（報驗及查
      驗之時間詳如附表二所示，惟其中91年6 月17日上午9:20
      報驗，原審誤載為91年6 月11日上午9:20報驗），核均在
      合理範圍內，上訴人指摘：被上訴人有查驗遲延之情事，
      委無可採。
    2.上訴人另主張：被上訴人依約每15日有估驗付款之義務，
      惟常有估驗付款遲延之情事一節，為被上訴人所否認。經
      查：
      (1)依系爭契約第16條「付款辦法」第1項第1款：「本工程
        自開工日起，每十五日（月中、月底）估驗計價撥付估
        驗款一次，估驗時應由乙方（上訴人）提出估驗明細單
        及附工程進度照片，經甲方（被上訴人）工程司核符簽
        認後，除另有規定外，給付該期工程價值95% 」，可知
        ：上訴人申請被上訴人估驗計價，均須提出估驗明細單
        、工程進度照片。
      (2)上訴人主張：伊申請被上訴人估驗付款，遭被上訴人默
        求取回估驗文件重來，隨後縱為估驗，亦任意挑剔，致
        工程難以進行云云。惟查：上訴人於申請被上訴人為第
        6次估驗計價時，表列之施工位置為Ｂ、Ｃ棟3樓之柱牆
        模板組立及鋼筋綁紮，惟所附之施工照片竟為2 樓之柱
        牆；另上訴人申請被上訴人為第7 次估驗計價時，被上
        訴人係針對上訴人所附之數量計算顯有錯誤之處，多次
        通知雙方會同核算再予辦理等情，亦有被上訴人91年8
        月5日、9月3 日書函可按（被證廿三、廿四，原審證物
        外放）。堪認：上訴人申請估驗付款，或未符合約定要
        件，或有被上訴人要求就數量再予會同核算，被上訴人
        要求上訴人再予補正辦理，尚難認為被上訴人有任意挑
        剔、遲延估驗計價之情事。
  (二)追加、變更工程部分：
    1.上訴人主張：追加、變更工程時，伊已依契約第29條第2
      項規定通知被上訴人，被上訴人未於20日內表示意見，視
      為接受伊之意見。被上訴人則辯稱：追加工程應依契約第
      15、16條約定處理，伊已函覆上訴人應補正事項，上訴人
      迄未補正，可見雙方並未達成合意。
    2.查系爭契約第29條第1項：「本工程進行中，乙方（上訴
      人，下同）對本契約各項條款，以及其附件中各項規定有
      疑義時，應在執行前向甲方（被上訴人，下同）工程司提
      請解釋，如乙方對甲方工程司的解釋不為認同時，乙方應
      再以書面述明理由向甲方提出異議」，同條第2 項：「甲
      方在乙方提出解釋或異議之請求時，應在接到其申請之20
      日內答復之，如甲方未在上述限期答復乙方，即視同接受
      乙方之意見」，再參第29條約定已標明「爭議處理」之字
      樣，足明：上開契約第29條約定，係上訴人就契約條款發
      生疑義時之處理，即：(1)上訴人於執行前向被上訴人申請
      解釋，被上訴人應在20日內答復；(2)上訴人若對被上訴人
      之解釋不認同，而再提出異議者，被上訴人亦應於上訴人
      異議提出20日內答復；(3)被上訴人若對上訴人之申請解釋
      或異議未在20日內答復者，則視同接受上訴人之意見。由
      上分析，可知此一條款根本與辦理追加、變更工程無關。
      故上訴人執詞主張：於追加、變更工程時，於伊通知被上
      訴人20日內，被上訴人未予回覆，即視為被上訴人接受上
      訴人人之申請，被上訴人未為估驗計價，即有遲延履行給
      付報酬之情云云，殊有誤解。
    3.實則，有關系爭工程有追加、變更時，應依契約第15、16
      條約定辦理：
      (1)依第15條第1 項約定，可知：被上訴人於必要時得於契
        約所約定之範圍內通知上訴人變更契約；而上訴人於被
        上訴人接受其所提出須變更之相關文件前，不得自行變
        更契約。
      (2)至於變更設計後各工程項目，則依下列原則結算工程款
        ：
        本契約即有之工程項目：增減數量以本契約各該項目
          之單價計算。
        新增工程項目者：增加數量以雙方議定之單價計算。
      (3)若契約內工程數量因計算錯誤，致其實做數量與契約數
        量有顯著之差異者，經雙方核算，則以下列方式辦理：
        屬於總價結算之項目：實做數量較契約數量增減達
          10%以上者，逾10%之部分，得以變更計算增減之。
        屬於實做數量結算之項目：依實際驗收數量核實計價
          。
      (4)若有涉及追加、變更部分，應俟被上訴人完成法定程序
        ，始得辦理估驗。
    4.本件上訴人指摘：就填土夯實、追加連通管、北向Ｂ型圍
      牆、三角鷹架等部分，被上訴人均遲延估驗計價等情，惟
      查：
      (1)有關系爭工程有追加、變更時，應依契約第15、16條約
        定辦理，且因被上訴人為公務機關，若有涉及追加、變
        更部分，應俟被上訴人完成法定程序，始得辦理估驗。
      (2)填土夯實部分：
        上訴人主張：工程契約詳細表雖列有「填土夯實418 立
        方公尺」，經伊計算後，於91年5月25 日檢附計算式致
        函被上訴人：契約估算土方數量有誤，應追加編列
        8067.31立方公尺，有上訴人91年5 月25 日函件可憑（
        原證五，原審證物外放）。查被上訴人就上訴人上開實
        做數量與契約數量有顯著差異而為之追加數量申請，於
        同年6月27日函覆表明：上訴人所附之計算式第1項之原
        基地高程點數據不足，計算式第3 項之平均完成面高程
        數據將結構體高程列入平均及路面、庭園等表面材厚未
        予扣除，顯不合理，請重新核算後再行辦理等語（被證
        廿九，原審證物外放）。而填土夯實之項目，係以實做
        數量結算（原證三十九，被證十四，原審證物外放），
        可見雙方因填土夯實之實做數量有所爭執，且差距甚大
        ，在兩造未會同重新核算數量之前，尚難謂被上訴人有
        遲延給付報酬可言。上訴人謂：被上訴人未於20日內表
        示意見，即視為同意追加，要求伊重新計算數量，為蓄
        意刁難云云，尚非可採。
      (2)追加連通管部分：
        上訴人主張：連通管係隱避於地下樑柱內之工程，於91
        年4月份已完成，於91年4月11日致函追加編列工程款，
        並經被上訴人工程司查驗無誤，否則下一階段之地上結
        構工程無法繼續云云（原證四一，原審證物外放）。經
        查：於上訴人91年5月25 日函請被上訴人追加編列連通
        管（原證五，原審證物外放）後，於同年月13日之第一
        次設計施工協調會中就此連通管部分請上訴人依相關規
        定辦理，有該次會議紀錄可參（被證三十三，原審證物
        外放），上訴人未為，被上訴人再於91年6月27 日函書
        明：「連通管漏列部分，請將施作位置、長度及規格之
        計算式分別表列再合計總數量後，再憑辦理」等語，亦
        有該函件足憑（被證二十九，原審證物外放）。上訴人
        所提出之91年5月25日、8月23日請求被上訴人計價函件
        （原證五、四二，原審證物外放），雖有計價單，惟未
        按契約第16條第1項第1款約定附具相關之工程進度照片
        ，且連通管乃契約未約定之新增工程項目，則依契約第
        15 條第1項第3款第2目之約定，應由雙方另行議定單價
        計算之。是在雙方未議定單價前，亦難謂被上訴人遲延
        給付該連通管追加部分之工程款。
      (3)北向Ｂ型圍牆部分：
        至於北向Ｂ型圍牆部分，依契約詳細表記載，乃以總價
        計算（被證十四，原審證物外放），上訴人雖主張業已
        完成，惟被上訴人以：基礎至牆面粉完成始得計價，而
        上訴人僅完成部分混凝土澆置，因認上訴人並未施作完
        成，因而僅准部分計價，核係兩造對於此項目完成與否
        有所爭執。而上訴人於91年7月26 日函申請，被上訴人
        於同年8月5日亦以函件答覆綦詳（被證廿三，原審證物
        外放），則被上訴人不估驗計價此一項目，尚非無據。
      (4)三角鷹架部分：
        上訴人主張：系爭工地位於農田鬆軟土質，非經填土夯
        實後無法自地面架設鷹架，因被上訴人之工程司陳瑤堂
        阻撓填土工程，伊為避免延誤工期及顧及工人安全，不
        得已改自一樓牆面施作三角支撐架，再往上架設鷹架，
        嗣於91年7月11 日函請追加計價云云（原證八，原審證
        物外放）。惟查：兩造契約詳細表內就鷹架項目按總價
        584,600 元計算（被證十四，原審證物外放），並未限
        定上訴人須施作三角鷹架，上訴人視具體情況而擇定架
        設三角鷹架，固無不可，惟鷹架乃契約原有之項目，且
        以總價計算，上訴人自不得主張為契約未定之項目，請
        求被上訴人給付契約約定之總價以外之金額。
        至於契約所定鷹架之費用，上訴人主張：於架設完成時
        ，被上訴人即應計價；被上訴人則以：鷹架功能在提供
        結構體施工與裝修之用，須至上兩項完成拆架，鷹架項
        目始算完成，亦即兩造對於鷹架之完成與否亦有爭執，
        而上訴人於91年7月26 日函申請，被上訴人於同年8月5
        日亦以函件答覆綦詳（被證廿三，原審證物外放），則
        被上訴人不估驗計價此一項目，並非無由。
      (5)依上所陳，兩造就上開項目之爭執，並非在系爭條款有
        所疑義，即與系爭契約第29條第2 項限期被上訴人答復
        之約定無涉，則上訴人依契約第29條第2 項約定逕以：
        被上訴人未於20日內表示意見，視為同意上訴人所申請
        云云，自無可採。實則，上開項目之爭執係因：上訴人
        欲辦理追加、變更工程，兩造或未就增加之實做數量會
        同核算出一致意見，或尚未議定單價，或就該項目上訴
        人完成與否有所爭執，以致被上訴人尚未計價所致。兩
        造既尚有爭執，且被上訴人並未計價，自難謂被上訴人
        給付報酬之義務已屆至履行期，而有上訴人指摘之遲延
        給付報酬之情事。
  (三)承上開說明，上訴人主張：被上訴人有查驗、估驗付款遲延
    之情事，尚無足取，則上訴人執上開事由於91年9月2日據以
    主張終止系爭契約，自非合法。
六、被上訴人終止契約是否合法？
  (一)被上訴人主張：自91年6 月中旬起，上訴人施工作輟無常，
    伊於同年6月28日發函催上訴人改善趕工；於7月23日召開本
    件工程第二次設計施工協調會，會議決議第2、3項申明此情
    ，請上訴人提出可行之趕工計劃，惟上訴人仍未改善，至9
    月間遲延工程進度30%以上等情，固據被上訴人提出91年6月
    28日、7月30日、8月16日、8月21日、8月28日函各附第二、
    四、五、六次之設計施工協調會議記錄為憑（被證一至五，
    原審證物外放）。惟經上訴人執詞否認，並辯以：會議紀錄
    均不記載伊陳述之意見，不足為憑云云。
  (二)依系爭契約第28條「契約終止或解除」第2項第1款第2 目約
    定：「乙方……或開工後進度遲緩，其進度較預定進度落後
    30%以上，經甲方工程司以書面通知改進達3次以上，其落後
    情況仍未能改善者」，被上訴人得據以解除或終止契約。是
    被上訴人終止契約是否合法，應視上訴人至被上訴人終止契
    約之91年9月23日時，是否符合上開工作進度較預定進度落
    後30%以上，經被上訴人書面通知改進3次以上仍未改善之要
    件。
  (三)參諸契約第18條第2項「施工計畫與報表」第1款：「……預
    定進度表之格式及細節，應表示施工詳圖送審日期、主要器
    材訂購與進場之日期、各項工作之啟始日期、各類別工人調
    派配置日期及人數等，並應標示出本工程施工之要徑，俾供
    嗣後因變更設計檢核工期之依據。乙方在擬定前述工期時，
    應考量施工施工當地颱及其他惡劣天候對本工程之影響」、
    第2 款：「施工預定進度表，雖經甲方（被上訴人）工程司
    指示修正與，仍不解除乙方對本契約完工期限所應負之全部
    責任」等語，可知：被上訴人依約須提出預定進度表，即上
    訴人依據本件契約之履行期間240日曆天，經考量自己之管
    理及施工能力而擬定之工程進度表，並須經被上訴人核定，
    堪認已經雙方合意，而成為契約之要素之一；即除契約第11
    條第2項、第12條各款免計工期、第13條第3項因辦理變更設
    計而增減工期、第14條經上訴人申請並經被上訴人核定展延
    工期之情形，而予修正外，上開工程預定進度表係管控工程
    進度之重要依據。
  (四)查本件上訴人於91年3月26日開工，工期為240日曆天，開工
    後之施工期間有契約第11條第2項各款所列免計工期之情形
    ，如：91年4月5日、6日清明節（民俗節日，免計工期2天）
    、5月1日勞動節（國定假日）、6月8日（選舉投票日）、6
    月15日端午節（民俗節日）、7月9日（娜克莉颱風入境，台
    中縣停止上班上課，經被上訴人於監工日報表註記不計工期
    ）、8月23日中元節（民俗節日），共計7天，有被上訴人提
    出之監工日報表可按（被證附件二，原審證物外放），並為
    兩造均不爭執之事實（本院卷 (二)第244、256頁）。
  (五)上訴人雖另主張：系爭工地上有台灣電力股份有限公司（下
    稱台電公司）設置之萬豐草─草屯線#55、#56號之6萬9千伏
    特高壓輸配線路通過，影響施工安全，應自91年4月16日至6
    月7日展延工期44天云云。惟查：
    1.依台電公司91年5月6日台供線字第9104-1628 號函說明記
      載：「本公司於91年4月16 日派員會同貴所室曾金盆小姐
      及王記營造股份有限公司沈志君主任現場測量，目前導線
      地上高為13公尺，與旨揭工程內之鋼筋尚保持6 公尺之距
      離，已能配合初期施工，並預定91年5 月底#55 完成新建
      連接站鐵柱架空線路提高改善，其導線高度即可配合宿舍
      重建工程」等語（被上證十，本院卷(二)第182頁）； 另台
      電公司為配合系爭工地Ｃ棟宿舍進行立柱作業，於91年5
      月15日起停電配合宿舍立柱施工，至17日止完成送電，並
      且與上訴人之王至劭先生確認停送電時間及檢電接地等安
      全措施，亦有台電公司91年5月27日Ｄ台供字第091050213
      5-1號函可稽（本院卷(二)第184頁）。其後，台電公司於91
      年5月30日完成連接站鐵柱架空線路改善，並於6月4日派
      員會同被上訴人之中區工程處王清良先生、上訴人之張安
      政先生現場測量，於施工中之二樓地板測量導線高度為
      15.8公尺，與屋頂完成面最高點（二樓地板至宿舍人形屋
      頂為11公尺）尚保持4.8公尺垂直距離。而施工中各種機
      械、器材及人員務必與高壓電線保持1.5公尺以上之距離
      ，即得確保安全等情，亦有台電公司91年6月7日Ｄ台佈字
      第091060 6029-1號函在卷足憑（本院卷(二)第185頁）。綜
      上堪認：系爭工地雖有台電公司之高壓輸配線路通過，惟
      與上訴人施作之鋼筋均有保持安全距離，並無施工安全上
      之顧慮；於上訴人施工立柱時，台電公司甚且電配合上訴
      人之作業。
    2.另觀察卷附經兩造蓋章之監工日報表記載（被證附件二，
      原審證物外放），自91年4月16日至6月7日止，除5月23日
      外，上訴人每天均點工，在工地施作：鋼筋及彎紮組立、
      普通模板、預拌混凝土、模板組立、放樣、回填原土夯實
      、鷹架等工作項目。至於5月23日（星期四）之監工日報
      表記載：「下雨天，現場無施工」等字，並非因高壓輸配
      線路通過致無法施工；上訴人在本審中又陳明：不主張因
      雨未能施工之日數在卷（本院卷(二)第264頁），亦見上訴
      人未於91年5月23日施工，非因台電公司之高壓輸配線路
      通過所致。益徵；上訴人於91年4月16日至6月7日止，並
      無因台電公司高壓輸配線路通過，影響施工安全，致無法
      施工之情形。
    3.依上所陳，上訴人主張：系爭工地因有台電公司高壓輸配
      線路通過，影響施工安全，致無法施工，自91年4月16 日
      至6月7日應展延工期44天云云，殊無足取。
  (六)承上開說明，本件自開工至被上訴人於91年9月23 日終止契
    約時，共計有7 天因屬國定假日、民俗節日及選舉而免計入
    工期，則實際上應以上訴人至91年9月16日（23-7=16）之工
    程進度為觀察重點。
    1.觀察上訴人向被上訴人提出、經被上訴人核定之工程預定
      進度表（上證八，本院卷(二)第89 頁），預定至8月底之累
      計進度比例為72.63%，而9 月份之預定進度比例為19.22%
      ，按比例計算至該月份16日之預定進度為10.25%（19.22%
      x 16/30 = 10.25%），即至9月16日之預定進度比例為
      82.88 %（72.63 % +10.25%=82.88% ）。縱認上訴人所辯
      ：本件工程自91年3月26日開工，應於11月26 日完工，伊
      於製作工程預定進度表時，僅計算至10月底，即伊應尚有
      26天可以施工云云為可採者，則在扣除26天後，以91年 8
      月28日之預定進度比例為比較基準，依上訴人之預定進度
      表至7月底之累計進度為47.50%，8月份之預定進度比例為
      25.15%，即算至8月28日之預定進度比例為70.97%（
      25.15%x28/30= 23.47%，47.50%+23.47%=70.97%）。
    2.查本件工程至91年7月31日止，共計已估驗6次，工程款核
      計為15,085,324元，此為兩造所不爭執之事實，並有上訴
      人提出之詳細表足憑（原證二十，原審證物外放），與系
      爭工程總價59,895,000元計算，累計之估驗進度為
      25.186% ；再加計上訴人在發函終止契約前，於91年8月
      24日申請第7次估驗時自己記載之「估驗進度4.08%」（原
      證三，原審證物外放），而上訴人於其後未再進場施作，
      亦有監工日報表可參（原審證物外放），共計工程進度僅
      為29.27% （25.186%+4.08%=29.27%，小數點二位數以下
      四捨五入），與上開所述之預定進度比例82.88%、70.97%
      相較，均已逾30%以上。如再精確地以上訴人就工程已施
      作而得請領之工程款13,875,686元與工程費53,829,086.5
      元予以比較，上訴人完成之工作僅有26%（詳如後開七、
      (三)6.所述），與上開上訴人之預定進度82.88%或採認其於
      訴訟中所辯之預定進度70.97%，均落後超過逾30%以上，
      是被上訴人主張：上訴人至91年9月23日伊終止契約時止
      ，落後進度逾30%以上，有其依據，上訴人仍執詞否認，
      委無可採。
    3.再查：本件被上訴人於91年7月23日、8月14日、8月21日
      、8 月28日依序召開之第二、四、五、六次設計（趕工）
      協調會中均提及：本工程進度落後30%以上，請王記營造
      速提出詳盡可行之趕工計畫書報核，速謀改善之旨，此有
      被上訴人提出之91年7月30日、8月16日、8月21日、8月28
      日函附各該次之設計施工協調會議記錄可稽（被證二至五
      ，原審證物外放），而上訴人就上開各次會議均有派員參
      加，其後被上訴人並以書函附各次會議紀錄通知上訴人，
      堪認被上訴人已將工程落後30%以上之情以言詞通知上訴
      人。甚且，被上訴人再於8月23日、8月29日、9月6日，依
      契約第28條第2項第1款第2目約定，以書面3次函知上訴人
      儘速改善趕辦，亦有各次函件在卷足佐（被證八至十，原
      審證物外放）。上訴人未再進場施作，亦有監工日報表可
      參（被證附件二，原審證物外放），則被上訴人於91年9
      月23日以：上訴人落後進度達30%以上而終止契約（被證
      十二，原審證物外放），該書函上雖記載解除契約，惟已
      經被上訴人當庭陳明真意係終止契約（本院卷(二)第264頁
      ），核與系爭契約第28條第2項第1款第2目約定相符，應
      屬合法。
七、上訴人就已施作部分之工程款為多少？
  (一)上訴人主張：伊就系爭工程已施作部分之金額為20,243,658
    元，即以伊委請臺灣省土木技師公會認定之施作數額為基準
    ，扣除已估驗之15,085,324元（包含5%之保固款754,075元
    ），被上訴人尚應給付工程款5,912,409元。 被上訴人則辯
    稱：上訴人主張之損耗，不符契約約定；伊自行中途結算之
    金額為15,215,100元，故上訴人已施作尚未領取之款項為
    123,600元（不含保固款754,075元在內）。
  (二)就有關系爭工程工程款之計算，參照契約第5、15 條約定，
    應以下列原則為之：
    1.部分依契約總價，部分依實做工程數量辦理結算。
    2.變更設計後各工程項目，則依下列原則結算：
      (1)本契約即有之工程項目：增減數量以本契約各該項目之
        單價計算。
      (2)新增工程項目者：增加數量以雙方議定之單價計算。
    3.若契約內工程數量因計算錯誤，致其實做數量與契約數量
      有顯著之差異者，經雙方核算，則以下列方式辦理：
      屬於總價結算者：實做數量較契約數量增減達10% 以上者
      ，逾10%之部分，得以變更計算增減之。
    4.另參酌鑑定人鄭得志技師證陳：「（問：依一般中途結算
      之工程慣例，應否加計損耗？如須加計損耗，其比例如何
      計算？）答：鋼筋本身確實有作損耗的估算，其他的材料
      就要看工程合約」、「（問：你所說的鋼筋的損耗估算，
      是否工程界的普遍認知？）答：這是工程界普遍的認知」
      等語明確（原審卷第203、204頁）。又遍查系爭契約條款
      ，並無有關材料得加計損耗之約定。
    5.職故，本件工程屬於總價結算之項目，施作數量與契約數
      量差距未逾10% 者，即以契約所定總價計算，無須考慮損
      耗；其中僅鋼筋一項，依工程慣例加計損耗。至於實做實
      算之項目，既以實際完成之數量結算，根本無損耗問題。
    6.至於上訴人已施作完成之數量，上訴人於91年11月22日自
      行委請台灣省土木技師公會就系爭工程已完成之數量進行
      鑑定，有上開公會於92年1月2日做成之工程數量鑑估報告
      書足憑（原證二六，原審證物外放），被上訴人並未另行
      提出其他證據以供參酌，比較上自以上開公會鑑定完成之
      數量為可採，參照契約所定單價，據以計算實做實算項目
      之工程款金額。
  (三)茲就兩造有所爭執之工作項目分別論述：
    1.附表三第壹項工程費一結構工程費（Ａ1）部分：
      (1)第1至6項：
        上訴人主張：各項應另計5%至10% 之損耗云云，為被上
        訴人所否認。依詳細表記載（被證十四第2 頁，原審證
        物外放）：此6 項均係總價結算之項目，而上訴人主張
        之損耗未逾10% ，系爭契約又無加計損耗之條款，則依
        契約第15條第3項第1款約定，上訴人主張之5%至10% 損
        耗不應列計在內，而僅得請求契約約定之各該項總價。
      (2)第9項「141㎏／c㎡預拌混凝土」：
    　　據台灣省土木技師公會鑑定認為：上訴人就此項目，已
        施作之數量為171 立方公尺，有鑑定報告書可按（鑑定
        報告書第4頁）。惟依詳細表記載（被證十四第2頁，原
        審證物外放），此為總價結算之項目，契約數量為 163
        立方公尺，因上訴人實做數量較契約數量增加不及 10%
        ，則依契約第15條第3項第1款之約定，上訴人僅得請求
        給付契約約定之總價139,365元。
      (3)第10項「245㎏／c㎡預拌混凝土」：
    　　據台灣省土木技師公會鑑定認為：上訴人就此項目，已
        施作之數量為3,309 立方公尺，有鑑定報告書可按（鑑
        定報告書第4頁）。惟依詳細表記載（被證十四第2頁，
        原審證物外放），此項為總價結算之項目，契約數量為
        5,432 立方公尺，上訴人僅做其中部分，則被上訴人按
        此項所列單價1,075元，核計已施作之3,309立方公尺，
        得出3,557,175元（1,075x3,309=3,557,175），並無不
        合。上訴人另行主張之5%損耗，不得請求。
      (4)第11項「挑空樓板鋼管支架回撐與施工排架」
        查被上訴人於終止契約後，中途結算時之核計價額為
        31,937元，有被上訴人之中途結算表可參（被證四九第
        3頁，原審證物外放），則上訴人請求給付18,000 元，
        自無不合。
      (5)第12項「抽水費」、13「假設工程（含工作筋）」：
        上訴人主張：第12、13項已施作完成，其中第12項列
          屬結構部份，故所謂之「抽水費」，應指地下室開挖
          時之抽水費用，故被上訴人應全額支付等語。被上訴
          人則主張：第12、13項均應按比例結算云云。
        據鑑定人鄭得志技師到庭證述：「（問：依一般中途
          結算之工程慣例，抽水費、假設工程如已施作定畢，
          係應將抽水費、假設工程全部計價，抑以全部工程完
          工比例計算？）答：基本上我的認知如果是深基礎的
          開挖，就要考慮全部工程的完工比例來計算抽水費，
          但本件是淺基礎的開挖，如中途結算，就要考慮實際
          狀況，如果後面抽水程度有限的話，就不應該以實際
          完工比例來計算抽水費，這時的抽水費會比實際完工
          比例高。本件契約因為是約定抽水費一式，所以我是
          按照抽水費一式計算」、「本件淺基礎的抽水已經做
          完……」等語明確（原審卷第203至204頁）；再參酌
          系爭工程契約之明細表，第12項「抽水費」列屬結構
          部分，係指施工中淺基礎的抽水而已，既經台灣省土
          木技師公會鑑定已施作完成，被上訴人自應給付第12
          項「抽水費」總價11,955元。被上訴人在此按比例計
          價，尚不可採。
        至於第13項「假設工程（含工作筋）」，亦據台灣省
          土木技師公會鑑定已施作完成（鑑定報告書第 4、51
          頁），被上訴人自應全額支付第13項之總價18,827元
          。
      (6)第項「連通管（下緣）、第項「連通管（上緣）」
        （新增項目）：
        據台灣省土木技師公會鑑定結果：上訴人就第14、15
          項，依序業已施作158、83處，有鑑定報告書足憑（
          鑑定報告書第4、49頁），被上訴人就此亦不爭執。
        查上訴人就此項施作完成後，於91年5月25 日申請函
          件中係陳述：此部分工程款為60435.9 元（原證五，
          原審證物外放），惟至本件訴訟中則陳明：單價依序
          為750、640元，計算後各為118,500、53,120 元在卷
          。被上訴人則辯稱：此為新增項目，上訴人遲未辦理
          議價程序，被上訴人依行政院公共工程委員會89工程
          管字第89032241號函，依預算單價53,500元先行核定
          8成即42,800元結算。
        本院斟酌：連通管在地下室開始時即須先行施作，不
          可或缺，不得置於後順序再行施作，雖契約未定此項
          目，惟確有其必要性，此由第一次設計、施工協調會
          中被上訴人通知上訴人依契約相關規定辦理，有該次
          會議紀錄第17項記載可明（被證三十三，原審證物外
          放）。又本件上訴人就此已施作完成，被上訴人既不
          否認，雖兩造未及辦理議價程序，仍應予以計價，始
          符公允。而上訴人於91年5月25 日函請被上訴人就此
          追加估驗計價時，已詳列材料單價、五金什料、工資
          、管消費及5%稅金，核計得出60435.9元（原證五第6
          頁，原審證物外放），四捨五入後為60,436元堪憑採
          為此項之工程款金額。上訴人於本件訴訟中翻異主張
          第14、15項為118,500、53,120元，惟未提出計價為
          何更動之證據，自不足採。另被上訴人依行政院公共
          工程委員會之函示意見（被證五五，原審證物外放）
          以自己核定之預算價格8成估價，惟於本訴中既未提
          出預算價格如何得出，且兩造已終止契約就一切進行
          結算，自無按照行政院公共工程委員會之函示意見：
          「依機關核定後單價八成先行估驗，俟單價議定後再
          行調整」作法之必要。
    2.附表三第壹項工程費一結構工程費（Ａ2）新增項目部分
      ：
      (1)上訴人主張：第1至13項、第16至19 項均為土木技師公
        會所認定施作完成者，應予列計；假設工程應係指施工
        所必須且於施工完成後所得回收，上開項目並非假設工
        程之內容。另第14項「租Ｂ型圍牆邊土地」，乃施工所
        必要而予租用，原契約未予列入，施工中發現必要性，
        且確有支出之事實，被上訴人應支付。至於第15項「碎
        石料」，確已備料進場，因被上訴人之無理拒絕上訴人
        填入，自應予以計價等節。
        被上訴人則辯稱：詳細表第1 頁壹、工程費〔建築、結
        構、景觀（總價＋實作）〕，下方已註明假設工程包含
        之項次及項目，第2頁之(一)結構工程費表第 小項，及
        第5頁二建築工程費表第58 項，均列有假設工程及該項
        總價，上訴人主張（Ａ2） 所列均為新增項目，已與契
        約不符。伊係按上訴人施作之比例，核計一結構工程費
        第13項假設工程結算金額為11,536元，核計二建築工程
        費第58項假設工程結算金額為2,203元。至於第15 項工
        地邊堆置碎石料部分，既非置放於工地內，與伊無涉等
        語。
      (2)經查：台灣省土木技師公會係至現場履勘，確定上訴人
        業已施作完成之部分，並予估算數量，至於上訴人完成
        之工作部分，究屬原先契約已定之假設工程項目內或屬
        新增項目，自應由法院依契約內容據以判斷。依契約詳
        細表之記載，於第1 項即載明假設工程包含各明示內容
        及其他未列項目及零星工料在內，對照上訴人所列之
        （Ａ2）第1至13項、第16至19項均在詳細表第1 頁所列
        之假設工程範圍內，上訴人自不得另列為新增項目請求
        。
      (4)至於第14項「Ｂ型圍牆邊土地」，上訴人並未舉證以明
        其必要性，自無可採。另第15項「土地邊堆置碎石料（
        10%)」，雖據鑑定人鄭得志技師證述：「鑑定報告第十
        一頁會勘資料有會同中工處等人至現場履勘，91年12月
        3 日當天去時，的確有土石方，但數量我沒有估算，我
        本身不作這方面的估算，因為年代已久，且在基地範圍
        外，所以沒有估算，第26頁有相片，這些土石方是施工
        要用的」云云在卷（原審卷第203 頁），惟上訴人並未
        舉證證明堆置於系爭工地外之土石為其所有、有1,000
        立方公尺等事實，則其請求給付275,000 元，自屬無據
        。
    3.附表三第壹項工程費二建築工程費（Ｂ）部分：
      (1)第1項「放樣」、第2項「鷹架」：
        上訴人主張：第1項「放樣」，依技師計算數量為
          5,538立方公尺，被上訴人僅列計5,354立方公尺；另
          被上訴人就第2項「鷹架」竟以50%列計，均非合理等
          語。被上訴人則以；第1 項「放樣」採總價結算，契
          約定5,354立方公尺，逾10%部分才另行計價，上訴人
          主張5%損耗（277平方公尺）於法無據置辯。
        依台灣省土木技師公會鑑定結果：第1 項「放樣」已
          施作5,538平方公尺，第2項「鷹架」已施作 3,718平
          方公尺，有鑑定報告書可參（鑑定報告書第4 、49、
          50 頁）。又依詳細表所載（被證十四第3頁，原審證
          物外放），上開2 項均係總價結算之項目，惟契約約
          定第1項「放樣」之數量為5,500平方公尺，第2 項「
          鷹架」之數量則為7,400 平方公尺，足見：上訴人已
          就第1項「放樣」全部施作完成，雖超出契約數量，
          惟差距不及10%，則上訴人仍僅得就第1項「放樣」請
          求契約所定總價71,500元；另上訴人就第2 項「鷹架
          」僅部分施作，自僅得按已施作完成之3,718平方公
          尺乘上契約所定單價79元，即293,722元（79 x3,718
          = 293,722）。至於上訴人逾上開金額之損耗請求，
          均不應准許。
      (2)第58項「假設工程」：
        依台灣省土木技師公會鑑定結果，此項假設工程業已施
        作，並詳列內容有9 項，有鑑定報告書可參（鑑定報告
        書第5、51頁）；依詳細表記載（被證十四第5頁，原審
        證物外放），此為總價結算之項目，上訴人既已施作完
        成，本得請求契約所定總價211,445 元，惟上訴人在此
        僅請求14,284元，自無不合。被上訴人僅按比例計價為
        2,203 元，尚無可採。
      (3)「鷹架底三角架」（新增項目）：
        上訴人主張：因被上訴人拒絕伊填土，一般鷹架無法
          支撐，始以搭三角架之工法進行施工，此為必要且可
          歸責於被上訴人，自應列計工程款。被上訴人則辯稱
          ：鷹架工程項目，並無硬性約定上訴人須施作鷹架底
          三角架，上訴人自行採擇此工法，不得要求伊付款等
          語。
        查前開第2 項「鷹架」乃上訴人依契約應為之項目，
          就該項目採取何種工法，契約並未限定，上訴人自行
          採用底三角架之工法，雖主張有其必要性，惟未舉證
          以實其說，復據被上訴人爭執，則上訴人請求此筆費
          用73,600元，為無理由。
      (4)「鋁門窗」：
        上訴人主張：伊已備料完成，並已副知被上訴人，惟
          因兩造糾紛致未進場施作，自應予以列計一節。被上
          訴人則指摘：上訴人迄未進行該鋁門窗項有關之風雨
          試驗亦施作，伊自無須付款等語。
        遍查台灣省土木技師公會之鑑定報告中，並無任何上
          訴人已施作鋁門窗之資料，上訴人復未舉證以明，則
          上訴人就此項目請求給付1,978,779元，自屬無據。
    4.附表三第壹項工程費三景觀工程費（土建部分）：
      (1)第1項「景觀放樣」：
        據台灣省土木技師公會鑑定，上訴人就此項已施作41平
        方公尺，有鑑定報告書可參（鑑定報告書第5、50 頁）
        ，而被上訴人其後中途結算時核價為3,219 元，則上訴
        人就此項請求給付559元，自應准許。
      (2)第11項「Ｂ型圍牆」：
        上訴人主張：依土木技師公會之鑑定計算，此項有
          102m，被上訴人僅以72m 計算，不合理等語。被上訴
          人則辯稱：上訴人所為Ｂ型圍牆並非完整施工，技師
          公會認定102M，單指地基之全長，至於其他部分有的
          未粉刷，有的僅有地基而無鋼筋，並非完整施工，故
          以72M計價云云。
        據台灣省土木技師公會鑑定認為：Ｂ型圍牆完成1 式
          ，數量為102.7m，並詳列：a.控方，b.填碎石級配層
          夯實，c.普通模板，d鋼筋及彎紮組，e.211kg/c㎡預
          拌混凝土，f.141kg/c㎡預拌混凝土，i.113水泥砂漿
          ，j.工資，l.工具損耗等計算內容（鑑定報告書第 5
          、50頁），堪認上訴人已將此項目施作完成。又依詳
          細表所載（被證十四第9 頁，原審證物外放），此項
          為總價結算，總價為413,406元（數量102m，單價
          4,053元），則上訴人請求給付319,520元，自屬正當
          被上訴人雖指摘：上訴人並未完整施工，按比例以
          72m計價云云，惟未舉出任何證據，自難採信。
    5.承上開說明，就附表三第壹項工程費中，有關一結構工程
      費、二建築工程費、三景觀工程費等部分，就上訴人已施
      作部分之工程款為13,875,685元（37,598+30,762+51,983
      + 120,681+2,976,465+598,148+2,568,115+2,986,590+
      139,365+3,557,175+18,000+ 11,955+18,827+60,436+
      71,500+293,722+14,284+ 559+ 319,520=13,875,685，詳
      如附表三所示）。
    6.結算部分之第貳項「施工中勞工安全衛生管理費」，第參
      項「包商管理及利潤」，第肆項「營造綜合保險費」，第
      伍項「工程品管管理費」、第陸項「環境污染防治及交通
      維持費」等部分：
      (1)依契約第5條第2項：「按照契約總價結算，即依契約總
        結算……若有相關項目如稅捐、利潤、管理費、勞工安
        全及衛生費，應依結算總價與契約總價之比例增減之」
        ，可知：當工程完成一部分時，相關之稅捐、利潤、管
        理費、勞工安全及衛生費等，均按比例計算之；雖保險
        費未列於其中，惟依「相同事務相同處理」之原則，仍
        應認保險費係按比例計算，以符公允，是上訴人主張：
        被上訴人就第肆項「營造綜合保險費」應全部給付，委
        無可取。
      (2)查本件就第壹項工程費之契約約定金額為
        53,829,086.5元，有被上訴人提出之結算明細表中載明
        （被證四九第1頁，原審證物外放），而上訴人就第 壹
        項工程費已施作部分之金額為13,875,685元，詳如上述
        ，據以計算上訴人就工程費部分之比例為26%。準此，
        上訴人就第貳至陸項部分得請求給付之金額，亦應依各
        該項契約約定金額（依序為538,318元、2,114,702元、
        361,219元、192,063元、24,669元，詳見被證四九第1
        頁，原審證物外放）按上開比例計算依序為139,963元
        、549,823元、93,917元、49,936元、6,414元（元以下
        四捨五入，下同）。
  (四)承上開說明，上訴人就附表三第壹項工程費部分，已施作之
    工程款為13,875,685元，就附表三：第貳項「施工中勞工安
    全衛生管理費」得請領之款項為139,963元，第參項「包商
    管理及利潤」得請領之款項為549,823元，第肆項「營造綜
    合保險費」得請領之款項為93,917元，第伍項「工程品管管
    理費」得請領之款項為49,936元，第陸項「環境污染防治及
    交通維持費」得請領之款項為6,414元，小計為14,715,738
    元（13,875,685+139,963+549,823+93,917+49,936+6,414 =
    14,715,738）。再以上開小計金額計算5%營業稅為735,787
    元，總計為15,451,525元（14,715,738+735,787 =15,451,
    525，詳如附表三結算部分所示）。
八、扣除已領取之工程款，上訴人尚得向被上訴人請求給付之工
    程款為多少？
  (一)查就上訴人已施作部分，被上訴人在91年9月23 日終止契約
    後自行為中途結算，並於92年4月22 日驗收完畢，此有被上
    訴人92年5月14日書函足按（原證廿八，原審證物外放）。
    又依契約第24 條第1項「保固期限」：「本工程自全部完工
    經驗收合格日之次日起，除另有規定外，由乙方（上訴人）
    保固三年……」、第2項「保固保證金」第1款：「乙方為履
    行保固的責任，應於驗收合格後，提供按結算總價2%計列之
    保固保證金……」等語，可知：本件上訴人依約應自92年4
    月23日起至95年4月22日止負保固責任，並應提供工程結算
    金額之2%作為保固保證金。
  (二)依上所述，上訴人就系爭工程已施作部分之工程款結算金額
    總計為15,451,525元，上訴人應提供2%為保固保證金，即
    309,031元（15,451,525x2%=309,031，元以下四捨五入）。
    而系爭工程前已進行至第6次業已估驗之金額15,085,324元
    （其內尚包含保固款754,075元未領），為兩造不爭執之事
    實，則上訴人尚得請求被上訴人給付之工程款為811,245元
    （15,451,525- 15,085,324-309,031+754,075=811,245 ）
    ，扣除原審已判決被上訴人給付之190,865元，則被上訴人
    尚應給付620,380元（811,245-190,865=620,380）。從而，
    上訴人除原審已判決之金額外，訴請被上訴人再給付於
    620,38 380元及自原審起訴狀繕本送達翌日即91年10月23日
    起算之法定遲延利息範圍內，為有理由，應予准許；逾上開
    範圍之請求，洵屬無據，不應准許。
九、上訴人請求被上訴人返還履約保證金即附表一所示之定存單
    3紙，有無理由？
  (一)依系爭契約第22條第2項「履約保證金」第1款：「乙方（上
    訴人）應於訂約時繳納履約保證金。得以現金、銀行支票或
    銀行本行支票、銀行保付支票、無記名政府公債、設定質權
    之定期存款單、銀行開發或保兌之不可撤銷擔保信用狀、銀
    行書面連帶保證、保險公司之連帶保證保險單為之」、第2
    款：「甲方（被上訴人）經認定乙方（上訴人）有違約情事
    ，或乙方無力完成本工程時，甲方得通知乙方……依照需要
    動用該項履約保證金，維持工程進行，乙方不得異議」、第
    3 款：「工程累積計價進度達25%、50、75%時，發還相同比
    例之履約保證金」等約定，足堪認定：上訴人應於訂約時交
    付履約保證金，用供擔保上訴人履行契約及違約時應負損害
    賠償責任之用。
  (二)上訴人於簽約時，交付號碼OY-0000000至OY-0000000之定存
    單4張供作履約保證金，因上訴人施作進度已達25%，被上訴
    人返還號碼OY-0000000之定存單1張予上訴人；又本件承攬
    契約已經被上訴人於91年9 月23日合法終止等情，詳如前述
    。上訴人主張：系爭契約已經終止，被上訴人應返還附表一
    所示之定存單3紙。被上訴人則以：上訴人無正當理由而不
    履行契約之一部或全部，爰依契約第22條第2項第4款第7目
    之約定，不予返還予上訴人置辯。
  (三)惟查本件契約既經被上訴人於91年9月23 日終止，契約條款
    往後失效，則被上訴人於其後再援引契約第22條第2項第4款
    第7目約定，不予發還履約保證金予上訴人，已失依據。而
    履約保證金旨在擔保上訴人契約之履行及違約時應負之損害
    賠償責任，本件上訴人雖未履約完畢，惟被上訴人至本件訴
    訟事實審言詞辯論終結前，未在本訴或另行起訴主張上訴人
    應負違約之損害賠償責任，並據以主張抵銷。從而，被上訴
    人請求上訴人返還如附表一所示之定存單3紙，為有理由，
    應予准許。
十、綜上所述，上訴人本於承攬之法律關係，(一)請求被上訴人給
    付工程款部分：除原審判決被上訴人應給付之190,865 元本
    息外，訴請被上訴人再給付於620,380元及自91年10月23日
    起算之法定遲延利息範圍內，為有理由，應予准許；逾上開
    範圍之請求，洵屬無據，不應准許，其假執行之聲請亦失依
    附，應併予駁回。(二)請求被上訴人返還附表一所示之定存單
    三紙部分：為有理由，應予准許。上訴人上開(一)、(二)之勝訴
    部分，兩造均聲請提供擔保准免假執行，核無不合，爰酌定
    相當金額准許之。
    原審就上開應准許部分，為上訴人敗訴之判決，尚有未洽，
    上訴意旨求予廢棄改判，為有理由，爰由本院廢棄改判如主
    文第2項、第3項所示。上訴人之請求不應准許部分，原判決
    為上訴人敗訴之判決，並駁回其假執行之聲請，核無不合，
    上訴人仍執陳詞，指摘原判決不當，為無理由，應駁回其上
    訴。
十一、據上論結：本件上訴為一部有理由，一部無理由，依民事
      訴訟法第450條、第449條第1項、第79條、第463條、第
      390條第2項、第392條，判決如主文。
中　　華　　民　　國　　94　　年　　10　　月　　12  　日
                  民事第一庭    審判長法　官  張耀彩
　　　　　　　　　　　      　　　　　法　官  盧彥如
　　　　　　　　　　　      　　　　　法　官  林金吾
正本係照原本作成。
如不服本判決，應於收受送達後20日內向本院提出上訴書狀，其
未表明上訴理由者，應於提出上訴後20日內向本院補提理由書狀
（均須按他造當事人之人數附繕本）上訴時應提出委任律師或具
有律師資格之人之委任狀；委任有律師資格者，另應附具律師資
格證書及釋明委任人與受任人有民事訴訟法第466條之一第一項
但書或第二項（詳附註）所定關係之釋明文書影本。
中　　華　　民　　國　　94　　年　　10　　月　　12  　日
　　　　　　　　　　　　　　　　　　　書記官  張淑芳
附註：
民事訴訟法第四百六十六條之一（第一項、第二項）：
對於第二審判決上訴，上訴人應委任律師為訴訟代理人。但上訴
人或其他法定代理人具有律師資格者，不在此限。
上訴人之配偶、三親等內之血親、二親等內之姻親，或上訴人為
法人、中央或地方機關時，其所屬專任人員具有律師資格並經法
院認為適當者，亦得為第三審訴訟代理人。
